【裁判字號】    99,交聲,336
【裁判日期】    990927
【裁判案由】    聲明異議
【裁判全文】
臺灣屏東地方法院交通事件裁定         99年度交聲字第336號
原處分機關  交通部公路總局高雄區監理所屏東監理站
異  議  人
即受處分人  甲○○
送達代收人  吳秀昭
上列受處分人因違反道路交通管理處罰條例事件，對於交通部公
路總局屏東監理站民國99年8 月10日所為之處分（原處分案號：
屏監違字第裁82-V00000000號）聲明異議，本院裁定如下：
    主  文
原處分撤銷。
甲○○汽車駕駛人，駕駛汽車經測試檢定酒精濃度超過規定標準
，處罰鍰新臺幣壹萬玖仟伍佰元，並應吊扣小型車普通駕駛執照
壹年及應參加道路交通安全講習。
    理  由
一、原處分意旨略以：異議人即受處分人甲○○於民國97年11月
    2 日16時10分許，駕駛車牌號碼D6-0835 號自用小貨車，行
    經屏東縣九如鄉○○路與文化街口前，因有汽車駕駛人酒精
    濃度超過規定標準，為警掣單舉發，嗣原處分機關即交通部
    公路總局高雄區監理所屏東監理站認異議人上開情形，違反
    道路交通管理處罰條例第35條第1 項第1 款規定，裁處異議
    人罰鍰新臺幣（下同）49,500元，並吊扣異議人大貨車普通
    駕駛執照1 年，並應參加道路交通安全講習等語。
二、聲明異議意旨略以：基於保護人民權利與一罪不二罰之原則
    ，原處分吊扣伊大貨車普通駕駛執照12個月、道路交通安全
    講習應抵免執行。另裁處伊罰鍰部分，亦應給予抵扣等語。
三、按汽車駕駛人飲用酒類或其他類似物後，其吐氣所含酒精濃
    度超過每公升0.25毫克，不得駕車；駕駛汽車經測試檢定酒
    精濃度超過標準，處汽車駕駛人罰鍰15,000元以上60,000元
    以下，並當場移置保管該汽車及吊扣駕駛執照1 年，道路交
    通安全規則第114 條第2 款、道路交通管理處罰條例第35條
    第1 項第1 款分別定有明文。經查，異議人於前開時、地有
    酒後駕車為警舉發「酒後駕車」違規事實，為異議人不爭執
    ，復有交通部公路總局屏東監理站違反道路交通管理事件裁
    決書、舉發違反道路交通管理事件通知單在卷可憑（見本院
    卷第6 至7 頁），是本件異議人違反道路交通管理處罰條例
    第35條1 項第1 款之事實，應堪認定。然查：
（一）關於原處分裁處異議人罰鍰部分：
  1、按94年2 月5 日公布，於95年2 月5 日施行之行政罰法第2
     6 條規定：「一行為同時觸犯刑事法律及違反行政法上義
     務規定者，依刑事法律處罰之。但其行為應處以其他種類
     行政罰或得沒入之物而未經法院宣告沒收者，亦得裁處之
     。前項行為如經不起訴處分或為無罪、免訴、不受理、不
     付審理之裁判確定者，得依違反行政法上義務規定裁處之
     。」即所謂一事不二罰原則，究其立法理由，一行為同時
     觸犯刑事法律及違反行政法上義務規定時，由於刑罰與行
     政罰同屬對不法行為之制裁，而刑罰之懲罰作用較強，故
     在處罰目的相同且處罰方式相同時，若依刑事法律處罰，
     即足資警惕時，實無一事二罰再處行政罰之必要；且刑事
     法律處罰，由法院依法定程序為之，較符合正當法律秩序
     ，應予優先適用，但罰鍰以外之沒入或其他種類行政罰，
     因兼具維護公共秩序之作用，為達行政目的，行政機關仍
     得併予裁處。次按檢察官之緩起訴處分於緩起訴期間內，
     有下列情形之一者，檢察官得依職權或依告訴人之聲請撤
     銷原處分，繼續偵查或起訴：於期間內故意更犯有期徒刑
     以上刑之罪，經檢察官提起公訴者。緩起訴前，因故意犯
     他罪，而在緩起訴期間內受有期徒刑以上刑之宣告者。違
     背第253 條之2 第1 項各款之應遵守或履行事項者，刑事
     訴訟法第253 條之3 第1 項定有明文。據此可徵經檢察官
     為「緩起訴」處分者，於「緩起訴」之猶豫期間內，最終
     是否會被檢察官提起公訴，猶懸而未定，亦即「緩起訴」
     處分於猶豫期間內尚未具有實質之確定力，檢察官仍得根
     據上開規定依職權或依告訴人之聲請，將被告「緩起訴」
     處分撤銷。而行政罰法第26條明定一事不二罰原則，且應
     受行政罰之行為如經不起訴處分或為無罪、免訴、不受理
     、不付審理之裁判「確定」者，始得依違反行政法上義務
     規定裁處之，並未包括「緩起訴」處分在內，雖「緩起訴
     」處分之最終使被告免於刑事訴追之效果與「不起訴」處
     分之效果相同，惟依行政罰法第26條第2 項之立法意旨，
     亦必須待緩起訴處分實質確定時，被告才最終地確定免於
     受刑事訴追，原處分機關始得為行政裁罰，亦即在緩起訴
     期間內即猶豫期間期滿前，該緩起訴處分仍有被撤銷之可
     能，此時原處分機關若依法為行政裁決，將使受處分人有
     同時遭受行政處罰及刑事訴追之危險，顯與行政罰法第26
     條規定之立法意旨相違背。且檢察官為緩起訴處分時，依
     刑事訴訟法第253 條之2 第1 項規定對被告所為之指示及
     課予負擔，此等命令名義上雖非刑罰，但仍是一種特殊之
     處遇措施，造成被告之財產減少或義務增加，具有實質刑
     事處罰之效果，與刑事制裁無異，性質上可謂刑事處分，
     而緩起訴制度雖以特別預防為優先考量，但在具體個案決
     定上，實亦達到一般預防的作用及報應理念，基於一行為
     不二罰原則，受處分人如已就其行為受到附條件為捐款命
     令之緩起訴處分，自不應因同一行為再受到國家課以行政
     罰鍰之處罰。
  2、次按94年12月18日增訂公布，並於95年7 月1 日施行之道
     路交通管理處罰條例第35條第8 項規定：「前項汽車駕駛
     人，經裁判確定處以罰金低於本條例第92條第3 項所訂最
     低罰鍰基準規定者，應依本條例裁決繳納不足最低罰鍰之
     部分。」。又違反道路交通管理處罰條例之酒後駕車行為
     人，如其因同一行為所受之罰金刑事處罰低於主管機關依
     該條例第92條第3 項所定之最低罰鍰基準規定（指違反道
     路交通管理事件統一裁罰基準表）時，主管機關仍得裁處
     該行為人不足部分之罰鍰。再者，如一方面認為行為人依
     檢察官緩起訴處分命令而為金錢給付，與受刑事處罰無異
     ，依行政罰法第26條之規定，監理機關不得再行裁罰；一
     方面卻又認為該等金錢給付不屬於道路交通管理處罰條例
     第35條第8 項所定罰金，無需依該項規定補繳不足最低罰
     鍰部分之差額，理由顯有矛盾，且若緩起訴捐款金額低於
     最低罰鍰金額，亦有失公平。故檢察官為緩起訴處分並命
     向公益團體捐款者，其捐款解釋上亦屬上開道路交通管理
     處罰條例第35條第8 項所規定之罰金，監理機關雖不得再
     為行政裁罰，惟若行為人所支付之緩起訴處分金，未達依
     道路交通管理處罰條例第92條第3 項授權所訂「違反道路
     交通管理事件統一裁罰基準表」之最低罰鍰基準規定者，
     依該條例第35條第8 項之規定，即須補繳不足最低罰鍰之
     部分，始為適法（臺灣高等法院暨所屬法院97年度法律座
     談會提案第39號、臺灣高等法院暨所屬法院98年度法律座
     談會提案第20號、第23號研討結果可供參酌）。
  3、經查，異議人於上揭時、地因有汽車駕駛人酒精濃度超過
     規定標準因而受傷，為警依法掣單舉發違規，而異議人同
     一酒後駕車之行為，因同時觸犯刑法第185 條之3 之公共
     危險罪，亦遭移送臺灣屏東地方法院檢察署檢察官偵辦，
     經該署檢察官以97年度偵字第7600號緩起訴處分，緩起訴
     期間為1 年，並應向檢察官指定之公益團體或其他自治團
     體支付30,000元，上開緩起訴處分命異議人向指定公益團
     體之捐款，異議人於98年3 月6 日已繳納完畢，且該緩起
     訴亦於99年1 月13日屆滿而未經撤銷等情，有臺灣高等法
     院被告前案紀錄表、臺灣屏東地方法院檢察署檢察官97年
     度偵字第7600號緩起訴處分書、彰化銀行匯款回條聯在卷
     可證（見本院卷第9 、12頁）。是則，揆諸上開行政罰法
     第26條、道路交通管理處罰條例第35條第8 項規定與前揭
     說明，原處分機關對異議人上開酒後駕車之違規行為予以
     裁罰時，就裁處罰鍰部分，即應扣除異議人依檢察官緩起
     訴處分支付之30,000元，而就差額部分即19,500元予以裁
     罰，是原處分機關就裁處異議人罰鍰49,500元部分，於法
     自有違誤，自應由本院予以撤銷。
(二)關於原處分裁處吊扣異議人大貨車普通駕駛執照部分：
  1、按道路交通管理處罰條例第35條第1 項僅規定「吊扣其駕
     駛執照1 年」，並未明定其駕駛執照之種類，則有關吊扣
     、吊銷駕駛執照處分效力與執行方式之法令依據，當係依
     據道路交通管理處罰條例第68條規定，而該條業於94年12
     月14 日 修正公布，並自95年3 月1 日施行。修正前之道
     路交通管理處罰條例第68條原規定：「汽車駕駛人，因違
     反本條例及道路交通安全規則之規定，受吊扣或吊銷駕駛
     執照處分時，吊扣或吊銷其持有各級車類之駕駛執照」，
     其立法意旨在於違規行為對道路交通秩序之維持及道路交
     通安全已生較大之影響，故規定吊扣或吊銷其持有各級車
     類之駕駛執照，以限制其繼續駕車行駛道路之權利，其係
     屬駕駛行為之限制，並不因所持駕駛執照種類不同而有所
     差異。惟因考量原條文將違法或違規駕駛人所持有各級車
     類之駕駛執照一併吊銷或吊扣，失之過酷，對於人民工作
     與生活影響過鉅，有違比例原則，經與交通部協商後，乃
     將其中「受吊扣處分者，吊扣其持有各級車類之駕駛執照
     」部分之規定刪除，則修正後道路交通管理處罰條例第68
     條之規定，既已刪除「吊扣」等字，而僅餘「吊銷」等字
     ，依「明示其一，排除其他」之法理，該條應係明示排除
     「吊扣駕駛執照處分時，吊扣其持有各級車類之駕駛執照
     」之規定，而僅餘「吊銷駕駛執照處分時，始吊銷其持有
     各級車類之駕駛執照」之規定，而限縮修正前條文之適用
     範圍。循此以觀，駕駛人違反道路交通管理處罰條例第35
     條第1 項第1 款之規定而受吊扣駕駛執照處分時，依修正
     後同法第68條規定並參照其修正意旨，應僅得吊扣違規或
     違法當時駕駛車類之駕駛執照，否則將造成同一違規或違
     法行為，因受處分人持有駕駛執照種類之不同，而異其處
     分之結果。況酒醉駕車行為係製造法所不容許之風險，以
     風險製造之立場觀之，並不因駕駛車輛種類之不同，而有
     所差別，但從風險實現之觀點而言，酒醉駕駛車類之不同
     ，其對於交通安全衍生之實害結果也有所差異，如駕駛人
     駕駛低一級之車類違反本條例之規定時，不論其所造成之
     實害結果，而一律吊扣駕駛人所持有之各類駕照，亦有違
     相同事件相同處理，不同事件不同處理之平等原則（臺灣
     高等法院暨所屬法院97年法律座談會刑事類提案第40號討
     論暨審查意見參照）。
  2、參諸上開道路交通管理處罰條例第68條之修正過程與修正
     理由，行為人有道路交通管理處罰條例第35條第1 項第1
     款所規定之違規行為，須吊扣駕駛執照時，應僅能吊扣行
     為人違法或違規當時駕駛車輛所憑之駕駛執照，不得再吊
     扣行為人所持有、與駕駛違規車輛無關之其他各級車類駕
     駛執照至明。原處分機關竟仍裁處吊扣異議人大貨車普通
     駕駛執照1 年，即有瑕疵，自應由本院將原處分關於吊扣
     異議人大貨車普通駕駛執照之處分撤銷。
  3、再本件異議人確有上開汽車駕駛人酒精濃度超過規定標準
     之交通違規情事，業如前述，則異議人依法應受之處分乃
     限制其駕駛小型車之權利，即吊扣其小型車普通之駕駛執
     照，尚不能因異議人僅持有大貨車普通駕駛執照，即認此
     部分免罰。從而，尚應由本院改諭知吊扣異議人小型車普
     通駕駛執照。至道路交通主管機關對於汽車駕駛執照之管
     理，因採取一照原則，未發給駕駛人較低等級之駕駛執照
     ，惟此乃屬駕駛執照管理所衍生之執行問題，道路交通主
     管機關仍可利用電腦資料處理或在異議人小型車普通駕駛
     執照以註記或其他本於職權妥適方式為吊扣異議人小型車
     普通駕駛執照（臺灣高等法院暨所屬法院98年法律座談會
     刑事類提案第20號討論暨審查意見參照），併予指明。
（三）關於原處分裁處異議人參與道路交通安全講習部分：
     道路交通安全講習為罰鍰以外之其他種類之行政罰，兼具
     維護公共秩序之作用，為達行政目的，依行政罰法第26條
     第1 項但書規定，原處分機關仍得予以裁處，於法尚無違
     誤。異議人認此部分應抵免執行，洵屬無據，為無理由。
四、綜上所述，異議人固有首揭之交通違規行為，惟原處分機關
    逕對異議人裁處吊扣大貨車普通駕駛執照1 年之處分及裁處
    異議人罰鍰處分部分，按諸前開所述，其裁處於法即有未合
    ，是本件異議人之異議為有理由。是原處分既有前揭瑕疵，
    自應由本院將原處分全部撤銷，並諭知如主文第2 項所示，
    以資適法。
五、應依道路交通管理處罰條例第87條第2 項，道路交通案件處
    理辦法第20條前段，裁定如主文。
中    華    民    國    99    年    9     月    27    日
                  交通法庭      法  官  羅森德
以上正本證明與原本無異。
如不服本裁定應於收受送達後5 日內向本院提出抗告書狀敘述抗
告之理由抗告於臺灣高等法院高雄分院。
中    華    民    國    99    年    9     月    27    日
                                書記官  盧姝伶

司法院資訊處製作；財團法人民間司法改革基金會備份。
